【裁判字號】    98,勞簡上,10
【裁判日期】    990107
【裁判案由】    給付資遣費
【裁判全文】
臺灣士林地方法院民事判決            98年度勞簡上字第10號
上  訴  人  燦星旅遊網股份有限公司
法定代理人  丙○○
訴訟代理人  甲○○
被  上訴人  乙○○
上列當事人間請求給付資遣費事件，上訴人對於中華民國98 年6
月12日本院內湖簡易庭98年度湖勞簡字第29號第一審判決提起上
訴，本院於98年12月24日言詞辯論終結，判決如下：
    主  文
上訴駁回。
第二審訴訟費用新臺幣陸仟壹佰貳拾元由上訴人負擔。
    事實及理由
一、被上訴人起訴主張：被上訴人自民國92年3 月5 日起受雇於
    上訴人擔任資訊部經理乙職，詎上訴人未經被上訴人之同意
    ，逕於97年10月9 日發布人事命令，將被上訴人調任為訴外
    人燦坤實業股份有限公司（下稱為燦坤公司）資訊部系統組
    經理，並溯及自97年10月1 日生效。然上訴人與燦坤公司乃
    兩家不同之公司，是上訴人所為上開調任命令，顯非單純之
    「企業內合理調動」，而係「勞動契約之轉讓」，基於勞務
    專屬性原則，非經被上訴人同意，對被上訴人自不生效力。
    而被上訴人自該人事命令發布後，已一再表示不予接受。惟
    被上訴人於97年10月28日上午8 時50分許打卡後，竟發現所
    持有門禁卡權限已遭上訴人修改而失效，致無法進入辦公室
    內。嗣雖經同事幫忙刷卡進入，然上訴人副總經理竟於當日
    上午10時許，以被上訴人不接受調任、未至新公司報到而連
    續曠職為由，命警衛將被上訴人驅離。嗣並由訴外人燦坤公
    司以被上訴人無正當理由連續曠職3 日，依勞動基準法第12
    條第1 項第6 款之規定通知終止勞動契約。然被上訴人與燦
    坤公司從未成立勞動契約，自無終止可言。且上訴人違法調
    職，復於97年10月28日當眾無理驅離被上訴人，已違反勞動
    契約並損害被上訴人之勞動權益，被上訴人已依勞動基準法
    第14條第1 項第6 款之規定，以存證信函通知上訴人終止勞
    動契約，並經上訴人於97年10月30日收受送達，兩造勞動契
    約應已於是日終止。是以，上訴人自應依勞動基準法第14條
    第4 項、第17條之規定，給付被上訴人按被上訴人於勞退新
    舊制實施前後之任職年資及離職前6 個月平均薪資新臺幣（
    下同）7 萬6003元計算之資遣費計30萬4012元。又上訴人僅
    給付至97年10月8 日止之薪資，尚積欠23日之薪資未為給付
    ；且被上訴人於離職前，尚有特別休假5 日未休，合計上開
    欠薪及未休之特別休假工資為7 萬1400元，亦應由上訴人給
    付。爰訴請上訴人給付被上訴人37萬5412元，及自起訴狀繕
    本送達翌日即98年3 月7 日起至清償日止，按週年利率5 ％
    計算之利息。
二、上訴人則以：被上訴人原任職於上訴人公司擔任資訊部經理
    ，兩造間所簽訂聘僱合約書亦約定上訴人得視公司發展與被
    上訴人專長及工作狀況，調整被上訴人於公司內之職位及職
    務。嗣上訴人為協助集團企業燦坤公司整合網路系統，欲借
    用被上訴人之長才，始將被上訴人調至與上訴人營業地址設
    於同棟大樓之燦坤公司資訊部。此職務與被上訴人原任工作
    性質相同，應為被上訴人之體能及技術所可勝任。燦坤公司
    復承諾被上訴人於上訴人之工作年資將併入該公司計算，工
    資亦無變動，實則燦坤公司乃上訴人之母公司，且為公開發
    行股票之上市公司，對於員工之福利條件實優於上訴人，對
    被上訴人並無不利之變更。是上訴人對被上訴人所為調動，
    確為企業經營所必需，且未損及勞工權益，業已兼顧調動原
    則，於法應無不合。再者，被上訴人雖未同意與上訴人終止
    勞動契約，而轉與燦坤公司成立新的勞雇關係，然基於企業
    資源有效運用，仍得以不改變勞動契約主體之借調勞動關係
    為之。然被上訴人自經借調至燦坤公司之日起，長達數週，
    均無視於上訴人之安排，逕自於每日至上訴人公司打卡，而
    拒絕至燦坤公司報到，為避免破壞企業之營運及公司制度，
    上訴人不得不於97年10月28日拒絕被上訴人進入公司。然勞
    工給付勞務為其義務而非權利，縱雇主阻止勞工前往工作，
    乃雇主受領勞工給付遲延，僅勞工無補服勞務之義務，仍得
    請求報酬，勞工尚不得強制雇主受領給付。是上訴人雖拒絕
    被上訴人進入公司上班，亦無違反法令之處。上訴人既未違
    反勞動契約及勞工法令，則被上訴人依勞動基準法第14條第
    1 項第6 款之規定終止勞動契約，進而請求上訴人給付資遣
    費，自屬無據。又被上訴人未休之特別休假雖尚有5 日，然
    其既未於勞動契約有效期間內為之，於勞動契約終止後，自
    不得向上訴人要求將未休之假日折算工資給付。從而，被上
    訴人請求上訴人給付未休之特別休假工資，亦無理由等語，
    資為抗辯。
三、原審對於被上訴人之請求，判決被上訴人全部勝訴，並依職
    權宣告假執行。上訴人全部不服，並聲明：(一)原判決廢棄；
    (二)上開廢棄部分，被上訴人在第一審之訴駁回。被上訴人則
    聲明：駁回上訴。
四、經查，下列事項為兩造所不爭執（見本院98年10月30日準備
    程序筆錄），並有人事命令、電子郵件、燦坤公司函、存證
    信函、薪資明細表等件（均影本）附卷可稽，應與事實相符
    。
    1.被上訴人自92年3 月5 日起任職上訴人公司擔任資訊部經
      理乙職。
    2.上訴人於97年10月9 日發布人事命令，以「集團人力資源
      配置、互相支援團隊運作」為由，將被上訴人調任為燦坤
      實業股份有限公司之資訊部系統組經理乙職，並溯及自97
      年10月1 日生效。
    3.上訴人與燦坤公司非同一法人，惟兩者間屬關係企業。
    4.被上訴人於97年10月13日及97年10月27日二次以電子郵件
      表示拒絕調任為燦坤公司之員工，並要求繼續留任上訴人
      公司。
    5.上訴人於97年10月28日於被上訴人前往上訴人公司上班時
      ，當眾將被上訴人驅離，而拒絕被上訴人提供勞務。
    6.燦坤公司以被上訴人自97年10月8 日起任職該公司，惟至
      97年10月28日止無正當理由連續曠職3 日，而於97年10月
      28日通知終止該公司與被上訴人間之勞動契約。
    7.被上訴人係以上訴人違法調職及違法驅離被上訴人致被上
      訴人無法上班為由，於97年10月29日以存證信函通知上訴
      人終止勞動契約。上訴人並已於97年10月30日收受該存證
      信函之送達。
    8.被上訴人自94年7 月1 日起選擇適用勞退新制。
    9.被上訴人通知終止勞動契約時，尚有97年度特別休假5 日
      未休。
    10.被上訴人離職前6 個月之平均工資為7 萬6003元。
    11.迄兩造勞動契約終止時止，被上訴人尚有23日薪資未領，
      其金額計為5 萬8650元；並應由上訴人給付。
    12.被上訴人如得請求資遣費，其金額應計為30萬4012 元。
    13.被上訴人如得請求未休之特別休假工資，其金額計為1 萬
      2 750 元。
五、又本件經於98年10月30日準備程序期日協商兩造確認爭點為
    ：
    1.兩造之勞動契約如何終止？何時終止？
      被上訴人依勞動基準法第14條第1 項第6 款之規定，終
        止兩造之勞動契約，有無理由？
        (1)上訴人以人事命令將被上訴人調任為燦坤公司之資訊
          部系統組經理乙職，是否違反勞動契約或勞工法令，
          致有損害勞工之權益？
          ─上訴人系爭人事命令是否變更兩造勞動契約之主體
            （即轉任），抑或為不變更勞動契約主體之借調勞
            動關係？
        (2)上訴人拒絕受領被上訴人之勞務給付，且於97年10月
          28日將被上訴人驅離，是否違反勞動契約或勞工法令
          ，致有損害勞工之權益？
      被上訴人如不得依勞動基準法第14條第1 項第6 款之規
        定，終止兩造之勞動契約，則兩造勞動契約如何終止？
        何時終止？
    2.被上訴人請求上訴人給付資遣費、未付薪資及未休之特別
      休假工資，有無理由？
    以下茲論述之。
  (一)按基於勞務專屬性原則，雇主將其權利讓與第三人，或勞工
    將自己之勞務提供讓渡與第三人，原則上皆須得到對方之同
    意。「僱用人非經受僱人同意，不得將其勞務請求權讓與第
    三人，受僱人非經僱用人同意，不得使第三人代服勞務。當
    事人之一方違反前項規定時，他方得終止契約」，民法第48
    4 條第1 項、第2 項亦有明文。且「關於雇主調動勞工至他
    公司工作，因涉及當事人之一方（雇主）或提供勞務之對象
    改變，已非原勞動契約之履行，若未經勞工同意，應已違反
    勞動基準法第14條第1 項第6 款之規定」，更經內政部74年
    7 月25日（）台內勞字第332242號函釋示在案（見本院卷
    第69頁）。
  (二)次按，公司法第六章之一關係企業章，雖已承認關係企業之
    型態，惟其中就關係企業間之各公司受雇從業人員之僱傭契
    約並未加以規定，自仍應回歸民法及規範勞動契約之相關法
    規之規定。而關係企業內之各個事業單位，在法律上係各自
    獨立之法人公司，因而勞工受雇於其中之一，但事後被調動
    至其他事業單位，事實上雖仍於同一關係企業內，但就法律
    上而言，其實已被調至其他法人公司，因而即發生雇主有所
    變動之情形，亦即勞動契約當事人根本已有所變動。故此類
    調職即為變更契約內容之要約，未得勞工之同意時，調職對
    勞工不生拘束力。
  (三)經查，上訴人係於97年10月9 日發布人事命令，以「集團人
    力資源配置、互相支援團隊運作」為由，將任職上訴人公司
    之被上訴人調任為燦坤公司之資訊部系統組經理乙職，惟經
    被上訴人拒絕等情，已如前述。上訴人雖抗辯：兩造所簽訂
    聘僱合約書已約定上訴人得視公司之發展與被上訴人之專長
    及工作狀況，調整被上訴人之職位與職務，而燦坤公司為其
    關係企業之母公司，且為上市公司，調動後對於被上訴人之
    勞動條件並無不利之變更，應無不法云云，並提出聘僱合約
    書影本為證（見本院卷第26頁）。然審核上訴人上開人事命
    令內容，顯然係將被上訴人調任至與上訴人為不同法人格之
    燦坤公司。上訴人並自承：當初人事命令發布時，意思是變
    更勞動契約的主體等語明確（見本院98年9 月22日準備程序
    筆錄）。是該調職確涉及勞動契約主體之變更，而與兩造於
    僱合約書所約定被上訴人於公司內職位與職務之調動全然無
    涉。則依前揭說明，縱認調動後之勞動條件未有不利之變更
    ，然既未經被上訴人同意，所為調動應已違反勞動契約，洵
    無疑義。
  (四)上訴人雖另抗辯：於人事命令發布時，上訴人雖意在變更勞
    動契約之主體，然因被上訴人一直表示反對，契約主體即未
    變更，而改為借調之關係云云。然查，上訴人於發布上開人
    事命令後，即一再要求被上訴人至燦坤公司報到，且於97年
    10月24日辦理被上訴人勞工保險退保，改由燦坤公司投保乙
    節，有被上訴人勞工保險被保險人投保資料表影本在卷可稽
    （見原審卷第48頁）。燦坤公司旋並以被上訴人自97年10月
    8 日起任職該公司，惟至97年10月28日止無正當理由連續曠
    職3 日為由，於97年10月28日通知終止該公司與被上訴人間
    之勞動契約之情，亦有該人事命令影本乙紙存卷為憑（見原
    審卷第8 頁）。則燦坤公司顯然已自立於勞動契約當事人雇
    主之地位為終止契約之主張，此與借調勞動關係之勞雇關係
    仍存在於原當事人之間之情形，顯然有異。況上訴人復自承
    ：於上開人事命令發布後，雖改為借調之法律關係，惟並未
    另行發布命令或向被上訴人說明等語（見本院98年9 月22日
    準備程序筆錄）。是縱認上訴人已更改其人事命令為借調之
    關係，然其意思表示既未到達被上訴人，對被上訴人自亦不
    生效力。從而，上訴人抗辯上情，亦無足採取。
  (五)按「有左列情形之一者，勞工得不經預告終止契約：六雇主
    違反勞動契約或勞工法令，致有損害勞工權益之虞者」，勞
    動基準法第14條第1 項第6 款定有明文。本件上訴人未經被
    上訴人同意，變更勞動契約主體，而違法將被上訴人調任至
    燦坤公司，進而拒絕被上訴人至上訴人公司上班之所為，顯
    然已非單純勞務受領遲延，而違反勞動基準法第14條第1 項
    第6 款之規定至明。則被上訴人據此以存證信函向上訴人表
    示終止勞動契約，於法自無不合，且兩造間之勞動契約應已
    於上訴人收受前述存證信函之97年10月30日終止，洵堪予認
    定。
  (六)再按，雇主依勞動基準法第11條或第13條但書規定終止勞動
    契約者，應依下列規定發給勞工資遣費：一同一雇主之事業
    單繼續工作，每滿一年發給相當於一個月平均工資之資遣費
    。二依前款計算之剩餘月數，或工作未滿一年者，以比例計
    給之，未滿一個月者以一個月計，勞動基準法第17條定有明
    文。且該規定依同法第14條第4 項規定，於勞工依該條終止
    契約時亦準用之。另勞工適用勞工退休金條例後之工作年資
    ，於勞動契約依勞動基準法第14條終止時，其資遣費由雇主
    按其工作年資，每滿1 年發給2 分之1 個月之平均工資，未
    滿1 年者以比例計給，亦有勞工退休金條例第12條第1 項規
    定可按。而查，兩造勞動契約既已由被上訴人依勞動基準法
    第14條第1 項第6 款之規定終止，被上訴人並已於勞工退休
    金條例施行後選擇適用勞退新制，均如前述。則被上訴人依
    上開規定請求上訴人按其新舊制年資計付資遣費，洵屬有據
    。又兩造對被上訴人如得請求給付資遣費，其金額應為30萬
    4012元乙節，已無爭執。從而，被上訴人請求上訴人如數給
    付資遣費，應堪採取。
  (七)另按，勞工在同一雇主或事業單位，繼續工作滿一定期間者
    ，每年應給予一定日數之特別休假，工資應由雇主照給；雇
    主徵得勞工同意於休假日工作者，工資應加倍發給，勞動基
    準法第38條、第39條定有明文。又按，特別休假因年度終結
    或終止契約而未休者，其應休未休之日數，雇主應發給工資
    ，勞動基準法施行細則第24條第3 款亦有明文。況本件勞動
    契約之終止，雖係由被上訴人為之，然其終止契約係因可歸
    責於上訴人之原因所致，則其依上揭規定訴請上訴人應發給
    97年度未休之特別休假工資，核應屬有據。又兩造對於被上
    訴人97年度未休之特別休假為5 日，且其如得請求未休之特
    別休假工資，其金額應為1 萬2750元各節，均無爭執。則被
    上訴人請求上訴人如數給付上開金額，於法自無不合。
  (八)至於迄兩造勞動契約終止時，被上訴人尚有23日薪資未領，
    其金額計為5 萬8650元，並應由上訴人給付之情，已為上訴
    人自承明確（見本院98年10月30日準備程序筆錄）。從而，
    被上訴人請求上訴人給付上開欠薪，亦應予准許。
六、綜上，被上訴人請求上訴人給付資遣費、未休之特別休假工
    資及欠薪計37萬5412元，及自98年3 月7 日起至清償日止，
    按週年利率5 ％計算之利息，為有理由，應予准許。原審為
    上訴人敗訴之判決，並依職權宣告假執行，並無違誤，上訴
    人上訴意旨指摘原判決不當，求予廢棄改判，為無理由，應
    予駁回。併依職權確定本件第二審訴訟費用為6120元，應由
    上訴人負擔。
七、本件判決基礎已臻明確，兩造其餘之攻擊防禦方法及訴訟資
    料經本院斟酌後，核與判決結果不生影響，無一一論述之必
    要，附此敘明。
八、據上論結，本件上訴為無理由，依民事訴訟法第436 條之1
    第3 項、第449 條第1 項、第78條、第87條判決如主文。
中    華    民    國    99    年    1     月    7     日
                  民事第一庭  審判長法  官  俞慧君
                                    法  官  王怡雯
                                    法  官  李瑜娟
以上正本證明與原本無異。
本件判決不得上訴。
中    華    民    國    99    年    1     月    11    日
                                    書記官  徐瑩書

司法院資訊處製作；財團法人民間司法改革基金會備份。
